臺灣高等法院臺中分院民事判決　　　九十三年度上易字第一一九號
　　　上　訴　人　甲○○　　　.
　　　訴訟代理人　蔡譯智律師
　　　複　代理人　徐永城律師
　　　被　上訴人　乙○○　　　.
　　　訴訟代理人　陳隆天律師
　　　複　代理人　桑銘忠律師
右當事人間請求損害賠償事件，上訴人對於中華民國九十二年十二月十六日臺灣臺中
地方法院九十二年度訴字第一四九七號第一審判決提起上訴，本院於九十三年七月二
十日言詞辯論終結，判決如左：
    主      文
原判決關於命上訴人給付被上訴人新臺幣伍拾萬元與其利息部分，及該部分假執行之
宣告，暨命負擔訴訟費用之裁判均廢棄。
右開廢棄部分，被上訴人在第一審之訴及假執行之聲請均駁回。
第一、二審訴訟費用，除確定部分外，由被上訴人負擔。
　　　事實及理由
一、被上訴人主張：上訴人明知伊之夫（即原審共同被告）許澤鑑為有配偶之人，竟
　　於民國（下同）八十五年一月間，與許澤鑑發生性關係，並於八十五年十一月九
　　日，生下一子陳彥宇，伊遲至九十二年四月間，為起訴請求許澤鑑履行同居義務
　　，而向戶政事務所申請戶籍謄本時，始知此事，上訴人與許澤鑑二人對伊構成共
　　同侵權行為甚明。按婚姻乃一男一女之兩性結合，以組織家庭及共同生活為目的
　　，婚姻關係成立後，夫妻間即負有貞操、誠信及維持家庭生活圓滿之義務，且夫
　　妻雙方皆具有圓滿共同生活之人格法益，故介入他人婚姻關係，及有配偶之人與
　　他人通姦者，而使其配偶感到羞憤及受人非議，乃對該有配偶之人之配偶，構成
　　圓滿共同生活法益及名譽權之侵害，該配偶自得依法請求損害賠償。本件上訴人
　　與許澤鑑二人故意不法侵害伊之名譽權，依法應對伊負侵權行為損害賠償責任。
    上訴人有工作收入，且名下有房屋、土地，而伊係高商同等學歷，現無工作，需
    租屋獨立撫養二名子女，遭此變故受創甚深，爰依法請求上訴人等二人應連帶賠
　　償伊慰撫金新臺幣（下同）一百萬元，及自追加起訴狀繕本送達之翌日起，至清
　　償日止，按年息百分之五計算之利息（原審判命上訴人應與許澤鑑連帶給付被上
　　訴人五十萬元，而駁回被上訴人其餘之訴，被上訴人就其敗訴及許澤鑑就其敗訴
　　部分，均未上訴，已告確定）。
二、上訴人則以：伊與許澤鑑交往時，並不知其為有配偶之人，伊係因許澤鑑隱瞞其
    已結婚之事實，方與其交往，進而懷孕。伊將懷孕之事告知許澤鑑，其見無法隱
    滿已婚之事實，始告伊已婚之實情。伊得知後痛苦不堪，為避免與許澤鑑有所牽
    連，乃遷至大里市現居地。且以許澤鑑當時不佳之經濟狀況，若知其已婚，衡諸
    常情，伊不可能做出如此損人不利己之事，不可能與之交往並生下小孩，造成今
    日伊未婚生子，除須獨力撫養小孩，尚需與被上訴人對簿公堂。再者，許澤鑑與
    被上訴人係於八十三年一月十六日結婚，而上訴人於八十五年十一月九日生下陳
    彥宇，許澤鑑於八十八年一月二十六日認領陳彥宇，而許澤鑑與被上訴人及其父
    許登識、其母許林滿同住，依一般常理，被上訴人豈可能自八十五年十一月至九
    十年五月計五年間完全不知上訴人與許澤鑑間有婚外情情事？且如被上訴人於原
    審九十二年六月二十日準備狀提出許澤鑑存摺資料，指出上訴人於八十七年三月
    六日後仍多次匯錢與許澤鑑，可推認被上訴人平時替許澤鑑保管及處理該存摺，
    尤其上訴人又多次匯款與許澤鑑，又從被上訴人於原審九十二年七月十五日聲請
    調查狀，調查理由為：「第三人許澤鑑曾為被告甲○○及其子陳彥宇向安泰人壽
    股份有限公司投保」，而上訴人及其子陳彥宇係於八十八年二月十一日及八十九
    年五月十七日投保，在在顯示被上訴人應於九十年五月十九日前即已知悉上訴人
    與許澤鑑有婚外情之事實，其提起本件損害賠償之訴，顯已逾二年時效等語，資
    為抗辯。
三、查被上訴人與許澤鑑原係夫妻，兩人於八十三年一月十六日結婚，九十三年四月
    八日經判決離婚，上訴人與許澤鑑於八十四年間交往，於八十五年十一月九日生
    下一子陳彥宇，並於八十八年一月二十六日向戶籍機關辦理認領手續之事實，為
    兩造所不爭執，且有被上訴人提出之戶籍謄本及原法院九十三年四月八日九十三
    年度婚字第一七五號判決在卷可稽。按因侵權行為所生之損害賠償請求權，自請
    求權人知有損害及賠償義務人時起，二年間不行使而消滅，自有侵權行為時起，
    逾十年者亦同，民法第一百九十七條第一項定有明文。關於侵權行為損害賠償請
    求權之消滅時效，應以請求權人實際知悉損害及賠償義務人時起算（最高法院七
    十二年度台上字第七三八號判例參照）。如當事人間就知之時間有所爭執，應由
    賠償義務人就請求權人知悉在前之事實，負舉證責任（最高法院七十二年度台上
    字第一四二八號判例參照）。本件上訴人抗辯：許澤鑑於八十八年一月二十六日
    認領陳彥宇，登記為次男，迨被上訴人於八十八年三月四日生下次子許友睿，戶
    政機關將其出生別登記「三子」而非「次子」，被上訴人此時應即知悉許澤鑑認
    領陳彥宇之事云云；並提出九十三年七月三日清水戶政事務所製作許友睿之戶籍
    謄本及許澤鑑之戶籍謄本（本院卷第四六頁），主張記事欄內記載「八十八年一
    月二十六日認領陳彥宇為次男」，依一般情理，被上訴人自八十八年一月二十六
    日至九十年五月十九日豈從未請領許澤鑑戶籍謄本或閱覽戶口名簿，而不知許澤
    鑑認領陳彥宇之情事？另據上訴人請求訊問之證人許登識於本院證稱：「我是在
    八十八年間，因許澤鑑與其妻子（被上訴人）經常吵架，我媳婦要我自行去看戶
　　口名簿即知事情之嚴重性，．．．我查看戶口名簿才發現我兒子只有兩個兒子，
　　但是戶口名簿怎會有「三子」之名稱，．．．經我逼問我媳婦才向我講出我兒子
　　在外面與另一個女人生小孩之事，．．．」（見本院卷九三、九四頁）。足認上
　　訴人與許澤鑑通姦生子之情事於八十八年一月起即處於被上訴人隨時可知之狀態
　　，因此被上訴人辯稱未曾保管戶口名簿，亦從未請領過許澤鑑之戶籍謄本，許友
　　睿之出生登記係由許澤鑑辦理，其係九十二年四月間，為起訴請求許澤鑑履行同
　　居義務，而向戶政事務所申請戶籍謄本時，始知上訴人與許澤鑑通姦生子一事，
　　有違通常情理及經驗法則，自無可採。雖被上訴人舉證人任曉玲在本院仍證稱：
　　「因在九十年間，被上訴人的兒子在讀幼稚園大班是我所教的，所以在做家庭訪
　　問時，在言談中，才知道他們夫妻間常為了債務事情而吵架。．．．在我與被上
　　訴人交往期間至其家並無見過被上訴人先生的父親，並無見過被上訴人與其公公
　　一起生活的事，．．．他們搬至豐原市後，我就沒有再到過他們家裡．．．我並
　　不瞭解被上訴人與其公公互動的情形．．．。」問：「被上訴人的先生與另一女
　　人生小孩之事你是否知情？」答：「九十二年八月間被上訴人又回到我們學校擔
　　任正音班老師時，其才告訴我此事，在此之前其並無向我提過此事」云云，按該
　　證人並非與被上訴人共同居住，對於被上訴人家庭生活及其公公互動情形，當不
　　能全部了然，且依常情多數人對於其夫妻感情，常不告訴外人。是該證人所言九
　　十二年八月間以前未曾聞及被上訴人言及其夫有外遇云云，自不能據此認定被上
　　訴人前此並不知許澤鑑與上訴人通姦生子之事，是證人任曉玲上述之證言，尚難
　　據為有利於被上訴人之認定。
四、次查被上訴人另主張上訴人於八十八年二月十一日猶為自己與其子陳彥宇向安泰
    人壽保險公司台灣分公司要保二十年期滿之終身壽險，並由許澤鑑辦理，而許澤
    鑑就其為上訴人，及其子陳彥宇辦理人壽保險一事，亦不爭執。上訴人若有遭騙
    而對許澤鑑失去信心，進而有意遠離，不再與許澤鑑交往，其何故與許澤鑑共同
    為其等之子陳彥宇辦理認領，且事後再由許澤鑑為上訴人、陳彥宇辦理長期人壽
    保險？顯違事理。再者，依卷附被上訴人所提之許澤鑑於台灣中小企業銀行所開
    戶之00000000000帳號存摺（使用紀錄八十七年十二月二十八日至九
    十年十二月二十一日），上訴人各於八十八年一月十九日、三月三日、十一月十
　　日、十二月十日、八十九年五月八日，自臺中中小企業銀行各匯款一萬六千元、
　　一萬五千元、一萬元、一萬五千元、十萬元進入上開帳號予許澤鑑使用，顯見許
　　澤鑑與上訴人於其子陳彥宇被認領前後，長期仍有多次金錢往來，更足認彼二人
　　交往密切云云。惟據上訴人稱，伊自知悉許澤鑑有配偶之人，即未再與許澤鑑發
　　生性行為。又伊借錢與許澤鑑係因受許澤鑑之懇求，至於經由許澤鑑為陳彥宇投
　　保人壽保險，惟保險費均由上訴人負責繳納，有伊提出之保險費通知單在卷足憑
　　，此種情形，亦屬為父者略盡棉薄之力，自不能據此遽認上訴人與許澤鑑於八十
　　八年三月以後尚有發生性關係。而被上訴人復不能提出上訴人與許澤鑑於上開時
　　間後有繼續通姦之確切證據。則上訴人抗辯被上訴人於八十八年一月間即已知悉
　　伊與許澤鑑通姦而生子之事實，自非無據。乃被上訴人遲至九十二年五月二十日
　　始提出本件訴訟，揆諸上揭說明，其請求權自因經二年時效期間罹於消滅。是上
　　訴人為時效之抗辯自可成立。
五、綜上所述，被上訴人之損害賠償請求既罹於時效而消滅，則被上訴人依侵權行為
    之法律關係，請求上訴人應與許澤鑑連帶給付五十萬元，自有未合，原審遽為被
　　上訴人為勝訴之判決，自欠允當。上訴人就其敗訴部分指摘原判決不當，求予廢
　　棄，應認為有理由。
六、據上論斷，本件上訴為有理由，依民事訴訟法第四百五十條、第七十八條，判決
    如主文。
中　　　華　　　民　　　國　　九十三　　年　　　七　　　月　　二十九　　日
~B1民事第三庭審判長法　官　陳照德
~B2　　　　　　　　法　官　蔡王金全
~B3　　　　　　　　法　官　陳成泉
右為正本係照原本作成。
不得上訴。
~B　　　　　　　　書記官　許哲禎
中　　　華　　　民　　　國　　九十三　　年　　　七　　　月　　 三十　　 日
                                                                        Ｂ
